【裁判字號】    99,上訴,404
【裁判日期】    990727
【裁判案由】    偽造文書等
【裁判全文】
臺灣高等法院臺南分院刑事判決         99年度上訴字第404號
上  訴  人
即  被  告  未○○
選任辯護人  楊勝夫律師
上列上訴人因偽造文書等案件，不服臺灣雲林地方法院98年度訴
緝字第6號中華民國99年3月31日第一審判決（起訴案號：臺灣雲
林地方法院檢察署89年度偵字第1063號、第1199號、第1847號、
第2461號），提起上訴，本院判決如下：
    主  文
原判決撤銷。
未○○犯共同連續行使偽造私文書罪，處有期徒刑壹年拾月。
    事  實
一、未○○與其夫陳仁德（已於民國98年3月25日死亡，經原審
    法院以98年度訴緝字第7號判決公訴不受理確定）分別於民
    國86年4月1日、同年月15日、同年9月10日及87年1月5日，
    在其位於雲林縣四湖鄉○○村○○路1號住處，以陳仁德名
    義招募如附表一所示甲、乙、丙、丁4組合會。嗣因陳仁德
    經商週轉不靈，竟與未○○共同基於意圖為自己不法所有之
    及行使偽造準私文書之概括犯意，利用各會員未克前往投標
    及會員彼此間並不熟識之機會，連續於附表二、三、四、五
    所示之時間，由未○○、陳仁德在其上開住所內主持開標，
    未○○及陳仁德以空白紙填載如附表二、三、四、五所示活
    會會員子○○等人名義投標之標息（詳如附表二、三、四、
    五所載），用以偽造足以表示係由「子○○」等人以該標息
    參與競標之一定用意之投標單（投標單均已丟棄），再將之
    提示予到場開標之活會會員及告知未到場未參與投標之活會
    會員，據以佯稱係由上開被冒標之活會會員得標，致使該四
    組合會之活會會員均陷於錯誤，而繳交各該期之活會會款，
    未○○、陳仁德因此詐得如附表二、三、四、五所示會款共
    計新臺幣（下同）9,512,300元（詳細計算式如附表二、三
    、四、五所示），足生損害於附表二、三、四、五所示合會
    被冒標者及其他活會會員。嗣於88年12月間因未○○、陳仁
    德未依期開標，各該合會會員方察覺有異，始查知上情。
    理  由
壹、程序部分：
一、審判範圍之說明：
    起訴書原記載被告與陳仁德共同以陳仁德名義召集附表一所
    示之甲、乙、丙、丁、戊、己互助會共6 會，被告與陳仁德
    冒用會員名義，偽造其等署名於空白標單上，向到場會員行
    使而詐得會款，然就各該合會遭冒標之會員、標息、遭冒標
    之時間均未載明。經原審公訴檢察官以98年度蒞字第1828號
    補充理由書暨當庭補充敘明各該合會遭冒標之會員、標息、
    遭冒標之時間如附表二至八所示（見原審卷第224、235、28
    4頁正、反面，部分詐得金額計算有誤部分，業經原審更正
    如附表二至八所示），是本件審判範圍應限縮如上所述。
二、證據能力部分：按被告以外之人於審判外之陳述，雖不符刑
    事訴訟法第159條之1至之4之規定，而經當事人於審判程序
    同意作為證據，法院審酌該言詞陳述或書面陳述作成時之情
    況，認為適當者，亦得為證據；刑事訴訟法第159條之5第1
    項定有明文。查證人即告訴蔡老（已歿）、證人即告訴人
    蔡清皇（已歿）、證人蔡連德（即告訴人蔡清皇之子）、證
    人李順天（即告訴人己○○○、戊○○之代理人）、證人庚○○（即告訴人戊○○、己○○○之代理人）、證人即告訴
    人癸○○、證人即告訴人辛○○、證人蔡勇（即告訴人癸○○之代理人）、證人即告訴人申○○○（起訴書載為楊阿心
    ）、證人即告訴人亥○○等人分別於警詢或偵查中之證述，
    雖均係被告以外之人於審判外之陳述，惟檢察官、被告及其
    辯護人於原審及本院審判程序同意作為證據，且該等供述證
    據係由職司犯罪調查、偵查之警方或檢察官依法定正當程序
    作成，查無顯不可信之情狀，本院審酌上情認屬適當，依上
    開規定，自得為證據。另如附表所示之互助會單，係被告與
    陳仁德製作交付會員之互助會單，經查該等文書並無何故意
    登載不實之顯不可信情況，依刑事訴訟法第159條之4第3款
    之規定亦得採為證據，合先敘明。
貳、實體部分：
一、訊據上訴人即被告未○○對於上揭犯行，分別於原審及本院
    為認罪之陳述（見原審訴緝卷第284頁正面、第355頁背面，
    本院卷第23頁背面、第32頁背面），核與證人子○○、蔡老
    、辰○○、蔡清皇、己○○○、蔡進興、癸○○、李順天
    、辛○○、亥○○、丁○○、甲○○、丙○○、天○○、巳
    ○○、吳老閩、酉○、黃素卿、丑○○等人及共犯陳仁德於
    警詢、偵訊及於法院法官面前陳述者相符，並有互助會單、
    匯款單及手載得標明細表等件在卷可稽，堪認被告坦承本案
    犯行及自白與陳仁德冒標之會員及金額如附表二至五所示等
    情與相關證據均相符合。是本件事證明確，被告之犯行洵可
    認定。
二、按民間互助會已得標之死會會員，無論同組何一會員得標及
    其願出標金若干，均須繳納當期全額會款（如係外標，並須
    另繳納會息），縱為會首之被告施用詐術，以他會員名義冒
    標，並向死會會員收取會款，因該等死會會員本負有繳納會
    款之義務，而非陷於錯誤而交付會首，自無構成詐欺取財罪
    可言（最高法院83年度臺上字第4153號判決參照）。是被告
    詐取之金額範圍，應將其各期所得首會會款扣除，而以每期
    開標時各活會會員繳納之會款為限。又遭被告冒標之會員均
    為被害人，其等因不知自己遭到冒標，於各期合會開標後，
    仍按活會會員身份繼續繳納活會會款，且遭冒標會員既從未
    標取會款，被告以其名義得標之行為效力並不因之當然及於
    本人，則該等會員僅名義上為死會會員，惟實際上其對於被
    告之權利，仍等同於其他名義上之活會會員，故該等會員實
    質上仍相當於活會會員，其於遭被告冒標後，仍按活會會員
    資格所繳納之會款，亦應計入被告詐騙之金額。然因本件告
    訴人及被告就附表二至五所示甲、乙、丙、丁部分合會確切
    冒標之時間，均稱已不復記憶，基於罪疑唯輕之原則，以最
    有利於被告之計算方式，冒標日期不詳者，以被告倒會日期
    （即88年12月）前即88年11月該期期數回推計算，並認標息
    較高者，冒標日期在前，依此等最有利於被告之計算方式加
    以計算，被告詐得會款總數為9,512,300元【計算式：（該
    次被詐欺會員數＝總會數－應有死會數＋已被冒標之活會會
    員數）×（會金－標息）】（各次計算式如附表二至五所示
    ）。
三、新舊法之比較適用：被告行為後，刑法業於94年2月2日修正
    公布，並於95年7月1日起施行。修正後刑法第2條第1項規定
    ：「行為後法律有變更者，適用行為時之法律。但行為後之
    法律有利於行為人者，適用最有利於行為人之法律。」即由
    修正前之「從新從輕」原則，改採「從舊從輕」原則，以與
    刑法第1條罪刑法定主義契合，並貫徹法律禁止溯及既往原
    則（參見刑法第2條立法理由說明一），且係規範行為後法
    律變更所生新舊法律比較適用之準據法，於新法施行後，應
    適用修正後第2條第1項之規定，為「從舊從輕」之比較（最
    高法院95年度第8次刑事庭會議決議參照）。依上述說明，
    倘被告行為後，處罰行為所適用之法律有修正之情形，即應
    先行審認是否屬法律變更，以決定應否依刑法第2條第1項規
    定為新舊法之比較說明，再依比較結果，分別依同條第1項
    前段或但書規定，為適用修正前之行為時法抑有利於被告之
    修正後裁判時法之依據。至最高法院於95年11月1日所作成
    95年度第21次刑事庭會議決議第1項，係就若干修正後條文
    ，僅為純文字修正，或為法理、既定見解之明文化者，認均
    非屬法律之變更，故一律適用裁判時法，自非以修正後法律
    對被告並無有利、不利情形時，認應適用裁判時法之謂（最
    高法院96年度臺上字第4921號判決意旨參照）。申言之，「
    法律有無變更」，端視修正前後之法律，其刑罰權規範之實
    質內容，有無不同而定，完全與適用於個案究以何法對被告
    比較有利無關；至「對被告是否比較有利」，則以修正前後
    新舊刑法確有不同內容規範為前提，而進一步就個案適用刑
    法第2條第1項規定比較何者對被告較有利之結果而言，前者
    「法律有變更」為因，再經適用準據法相互比較新舊刑法之
    規定，始有「對被告有利或不利」之結果，先後層次分明，
    互為因果。基此，不得以「對被告並無有利或不利」之結果
    ，逆推「法律有無變更」之前提事實是否存在，此攸關刑法
    第2條第1項之新舊法比較適用，應予辨別釐清。茲就本案有
    關新舊刑法比較適用分述如下：
    (一)被告行為時之刑法第33條第5款規定：「罰金：1元以上」
      ，修正後刑法該條規定為：「罰金：新臺幣1千元以上，
      以百元計算之」。又刑法施行法於95年6月14日增訂公布
      第1條之1規定：「中華民國94年1月7日刑法修正施行後，
      刑法分則編所定罰金之貨幣單位為新臺幣。94年1月7日刑
      法修正時，刑法分則編未修正之條文定有罰金者，自94年
      1月7日刑法修正施行後，就其所定數額提高為30倍。但72
      年6月26日至94年1月7日新增或修正之條文，就其所定數
      額提高為3倍。」。刑法第339條第1項詐欺取財罪，法定
      刑可處銀元1千元以下之罰金，且均未於72年6月26日至94
      年1月7日間修正，故應就其所定數額提高為30倍。是依修
      正後之規定與被告行為時之罰金罰鍰提高標準條例第1條
      前段及行政院、司法院據以發布提高刑法有關罰金條文之
      罰金倍數10倍，並自72年8月1日施行之規定相較，其罰金
      刑之最高度固未變更，但最低度已由銀元10元即新臺幣30
      元（依現行法規所定貨幣單位折算新臺幣條例第2條之規
      定，銀元以新臺幣元之3倍折算之），修正為新臺幣1千元
      ，並以百元計算之，有關科刑規範事項已有變更，經比較
      新舊法，修正後之刑法第33條第5款規定並非較有利於被
      告。
    (二)刑法施行法第1條之1的立法理由謂：因應刑法增修條文施
      行後，刑法第33條第5款規定，罰金貨幣單位已改為新臺
      幣，是以同法各罪所定罰金貨幣單位，自應配合上開規定
      修正；且因不再適用現行法規所定貨幣單位折算新臺幣條
      例，為使罰金數額趨於一致，避免衍生新舊法比較適用問
      題，以緩和實務適用法律之衝擊，於不變動罰金數額之前
      提下，而為制定。可見刑法施行法第1條之1，係為取代罰
      金罰鍰提高標準條例第1條前段而制定，具有特別準據法
      之性質，應逕予適用（最高法院96年度臺上字第5331號、
      第4185號、第1464號判決意旨參照）。
    (三)查被告等行為時修正施行前刑法第28條規定：「二人以上
      共同實施犯罪之行為者，皆為正犯」，而修正後同條文係
      將「實施」修正為「實行」，考之修正條文立法理由說明
      ，已將參與犯罪之「陰謀」或「預備」階段者排除於共同
      正犯範圍，修正後刑法第28條之規定已較修正前之規定限
      縮共同正犯成立之範圍，顯屬法律變更，自有依刑法第2
      條第1項之規定比較再決定適用新法或舊法之必要。
    (四)修正後刑法刪除第56條連續犯規定，是行為人數犯罪行為
      於新法施行後，即應分論併罰。此刪除雖非犯罪構成要件
      之變更，惟業影響行為人刑罰之法律效果，自屬法律有變
      更，比較新舊法結果，適用被告行為時刑法第56條規定，
      對其較為有利。
    (五)修正前刑法第55條係規定：「一行為而觸犯數罪名，或犯
      一罪而其方法或結果之行為犯他罪名者，從一重處斷。」
      而修正後則規定：「一行為而觸犯數罪名者，從一重處斷
      。但不得科以較輕罪名所定最輕本刑以下之刑。」修正後
      刪除牽連犯之規定，而論以數罪。本案被告行使偽造私文
      書及詐欺取財之行為，於修正前應依牽連犯之規定應從一
      重處斷，依新法則應予分論併罰，經比較新舊法結果，認
      適用舊法對被告較為有利。
    (六)罰金刑加重之適用：刑法罰金刑之加重，依修正後刑法第
      67條規定，其最高度及最低度同加重之，較修正前刑法第
      68條所定，僅加重其最高度，為不利於被告，自應適用修
      正前之刑法。
    (七)經綜合上開全部罪刑之結果而為比較，以修正前刑法較有
      利於被告，自應一體適用修正前刑法之規定。
四、按我國民間互助會，係由會首招募會員參加所組成，每於標
    會時，通常由欲標取會款之會員，在空白紙條上，或僅書立
    其姓名、綽號及數字者，甚或只書寫數字而未書立其姓名、
    綽號，另以言詞等方法表示係何會員所出具者，則依習慣或
    特約均足以辨明係該會員以所書寫數字為標息金額參加競標
    之標單，自應以準私文書論（最高法院89年度臺上字第1319
    號判決意旨參照）。查被告於標單上偽造活會會員「子○○
    」等人之署名，且在標單上填載出具標息之數字，用以偽造
    足以表示該競標者係以該標息競標之一定用意之投標單，持
    以行使競標而得標，並向活會會員（含遭冒標之活會會員）
    詐取當次之會款，核被告所為，係犯刑法第216條、第220條
    第1項、第210條之行使偽造準私文書罪、第339條第1項之詐
    欺取財罪。又被告偽造子○○等人之署押，為偽造準私文書
    行為之階段行為，而偽造準私文書後復持以行使，偽造準私
    文書之低度行為應為行使之高度行為所吸收，均不另論罪。
    被告與陳仁德就上開犯行，有犯意聯絡及行為分擔，為共同
    正犯。被告偽造投標單冒標得標後，向多數活會會員詐財物
    ，侵害多數人法益，係一行為觸犯數個相同詐欺取財罪名，
    為同種想像競合犯，應依刑法第55條規定，從一重處斷。被
    告先後多次行使偽造準私文書、詐欺取財之犯行，均時間緊
    接，所犯係構成要件相同之罪，顯均係基於概括犯意反覆為
    之，均應依修正前刑法第56條連續犯規定，分別論以一罪，
    並加重其刑。被告所犯行使偽造準私文書及詐欺取財2罪間
    ，有方法目的之牽連關係，為牽連犯，依修正前刑法第55條
    之規定，從一重之行使偽造準私文書罪處斷。
五、原審審理結果，認被告罪證明確，而予論罪科刑，固非無據
    。惟查：(1)起訴書所載乙互助會之起迄日係自86年4月15日
    起至89年1月15日止，但依卷附之該互助會單所載（見第246
    1號偵卷第10頁）係為86年4月1日起至89年1月15日止，兩者
    未一致，經本院詢問被告為何起始日不一致，被告陳稱係筆
    誤，起始日應為86年4月15日（見本院卷第37頁背面），原
    審未予查明，即逕認該互助會起始日為86年4月15日，即非
    允洽。(2)原判決論罪之主文，如依舊例載其全文，應為「未
    ○○共同連續行使偽造私文書，足以生損害於他人」，如依
    簡化後主文之記載，應為「未○○犯共同連續行使偽造私文
    書罪」，但原判決主文載為「未○○共同連續行使偽造私文
    書」，亦非妥適。(3)被告於上訴後另與被害人吳李英、楊阿
    心、蔡吳月娥、蔡森豐、李寅○○、陳李瑞鶯、蔡金英、戊○○、壬○○、戌○○、卯○○等人達成債務清償協議，並
    提出與上開之人所立之債務清償協議書在卷可佐，原審未及
    審酌。被告上訴主張原判決量刑過重，已非無據，原判決既
    有上開可議之處，自屬無可維持，應由本院將原判決撤銷改
    判。爰審酌被告素行尚佳，無犯罪紀錄，有臺灣高等法院被
    告前案紀錄表在卷可按，被告因其夫陳仁德從事農藥肥料生
    意，嗣因週轉不靈，而竟起意利用招募合會及自任會首之機
    會，冒標他人合會，詐取活會會員繳納之會款，且詐欺金額
    高達9,512,300元，所生損害甚鉅；被告犯後未積極與被害
    人達成民事和解逃匿躲藏，經通緝多年後始到案，未能及時
    與告訴人、被害人達成和解，賠償其等之損失，本案於原審
    及本院審理時坦承犯行，且已與部分被害人達成債務清償協
    議等一切情狀，量處有期徒刑1年10月，因被告並未取得全
    部被害人之諒解，並賠償其等全部損害，雖被告無前科紀錄
    ，自不宜為緩刑宣告。又被告之犯罪時間雖於96年4月24日
    前，惟於89年10月4日即經原審予以通緝，迄98年3月6日始
    經緝獲，並非於96年12月31日以前自動歸案接受審判，依中
    華民國96年罪犯減刑條例第5條規定，不得予以減刑，況本
    案其宣告刑已逾1年6月，依同減刑條例第3條第1項第15款規
    定，亦不得享有減刑之寬典。至於被告冒標合會所偽造之投
    標單業經被告丟棄，為被告供述在卷，案發迄今已逾十年，
    是被告偽造之投標單應已滅失，且非違禁物，爰不予宣告沒
    收。
六、不另為無罪諭知部分：
（一）公訴意旨另以：被告另冒用附表六至八所示活會會員癸○○等人名義投標之標息（詳如附表六至八所載），用以偽
      造足以表示係由「陳美容」等人以該標息參與競標之一定
      用意之投標單，再將之提示予到場開標之活會會員及向未
      到場未參與投標之活會會員，據以佯稱係由上開被冒標之
      活會會員得標，致使乙、丙、丁3會合會之活會會員均陷
      於錯誤，而繳交各該期之活會會員，因認被告就此部分亦
      涉犯刑法第339條第1項詐欺取財罪及同法第216條、第210
      條行使偽造準私文書罪嫌。並以告訴人癸○○之警詢、偵
      訊筆錄、互助會單6紙、匯款單37紙及手載匯款明細表1份
      及被告之警詢筆錄等，為其所憑論據。
（二）按犯罪事實應依證據認定之，無證據不得認定犯罪事實，
      刑事訴訟法第154條第2項定有明文。又檢察官就被告犯罪
      事實，應負舉證責任，並指出證明之方法。因此，檢察官
      對於起訴之犯罪事實，應負提出證據及說服之實質舉證責
      任，倘其所提出之證據，不足為被告有罪之積極證明，或
      其指出證明之方法，無從說服法院以形成被告有罪之心證
      ，基於無罪推定之原則，自應為被告無罪判決之諭知（最
      高法院92年臺上字第128號判例要旨參照）。又被告或共
      犯之自白，不得作為有罪判決之唯一證據，仍應調查其他
      必要之證據，以察其是否與事實相符，刑事訴訟法第156
      條第2項亦有明文。
（三）被告於原審準備程序及審理時就檢察官起訴之犯罪事實及
      法條，雖均表示認罪，然被告亦表示因本案時隔已久，且
      有部分開標係被告之夫陳仁德處理，故就部分冒標之金額
      、被冒標人無法確認。是被告前開認罪表示，僅係就檢察
      官起訴之犯罪事實，為概括認罪，仍應調查其他必要之證
      據，以察其是否與事實相符。
（四）檢察官認被告與陳仁德於附表六、七、八所示之冒標日期
      ，冒用被冒標者名義，偽造投標單，再將之提示予到場開
      標之活會會員及向未到場未參與投標之活會會員，據以佯
      稱係由上開被冒標之活會會員得標，致使合會之活會會員
      均陷於錯誤，而繳交各該期之活會會款，並提出告訴人癸○○之警詢、偵訊筆錄、互助會單6紙、匯款單37紙、手
      載匯款明細表1份及被告之警詢筆錄為證。惟查：
    (一)告訴人癸○○於原審99年1月18日陳稱：我於88年11月15
      日到場，想要標得會款支付女兒之學費，到現場離開標還
      有10分鐘，被告卻跟我說已經有人得標了，我跟被告說時
      間還沒到，怎麼可能有人得標，並詢問得標人為何人，被
      告才說要打電話問得標人，最後說讓我以5,200元標得半
      會的會錢（見原審卷第284頁反面）；另於原審99年3月4
      日審理時亦具結證稱：當天我本來一開始是用4,800元投
      標，但被告說我沒有標中，後來我跟被告說女兒讀書要用
      錢，她說要跟得標的人商量一半的會錢給我，後來被告拿
      錢來給我，錢是用5,200元之標息計算，另一半的會錢她
      是拿給午○○（見原審卷第357頁）。是依告訴人即證人
      癸○○於原審審理時證陳之內容，癸○○於88年11月15日
      係親自到場，並以4,800元之標息參與投標，被告告知已
      由他人標取後，癸○○因需錢孔急，最終由癸○○取得半
      會會錢。故被告於88年11月15日當日並未冒用癸○○名義
      偽造投標單，而係癸○○製作投標單進行投標，應堪認定
      ，是起訴書記載被告冒用癸○○名義偽造標單詐取匯款，
      與事實不符。至癸○○於原審審理時所證稱被告當日應係
      冒用午○○名義投標，然第三人黃素卿以其夫午○○之名
      義僅參與乙會半會，業經證人黃素卿於警詢時陳述屬實（
      見法務部調查局雲林縣調查站89刑93號卷宗第95、96頁）
      ，而被告於乙會第7會即已冒用午○○名義投標，有癸○○記載之得標互助會單1份可稽，則被告於88年11月15日
      即第32會，自無可能再冒用午○○名義參與投標，是證人
      癸○○此部分之證述，自不足為採。
    (二)檢察官另舉互助會單6紙、匯款單37紙、手載得標明細表1
      份為證，認附表七、八所示之人亦遭被告及陳仁德冒標。
      然附表七、八所載之被冒標者於警詢及檢察官偵訊中，均
      未傳喚到庭接受詢問及具結作證，故陳溪泉、柯麗雪及寅
      ○○有無參與丙會、丁會？如有參與合會，有無參與投標
      ？有無領得得標會款？本院均無從得知。證人癸○○於原
      審審理時亦證稱伊僅知悉參與之乙會得標情形，就甲、丙
      、丁3會得標狀況並不清楚，伊於98年8月5日準備程序所
      述被告冒標之金額及被冒標者，係聽聞他人轉述（見原審
      卷第357頁反面）。故證人癸○○所述關於甲、丙、丁3會
      被告冒標之內容為傳聞證據，非證人親身見聞，自不得據
      之為被告不利之認定。
（五）從而，檢察官所提出之證據，或其指出證明之方法，未能
      使本院之心證達到確信其為真實之程度，就被告有無冒用
      附表六、七、八所示合會會員之名義，而為偽造私文書及
      詐欺取財之犯行，仍有合理懷疑之存在，揆諸前揭法條及
      判例意旨，就此部分原應為無罪判決之諭知，然檢察官認
      與前開被告有罪部分，有連續犯之裁判上一罪之關係，爰
      不另為無罪之諭知。
據上論斷，依刑事訴訟法第369條第1項前段、第364條、第299條
第1項前段，刑法第2條第1項前段、第339條第1項、第216條、第
210條、第220條第1項，修正前刑法第28條、第56條、第55條，
刑法施行法第1條之1，判決如主文。
本案經檢察官林炎昇到庭執行職務。
中    華    民    國    99    年     7    月    27    日
                  刑事第一庭    審判長法  官  茆臺雲
                                      法  官  蔡長林
                                      法  官  王明宏
以上正本證明與原本無異。
如不服本判決應於收受送達後10日內向本院提出上訴書狀，其未
敘述上訴理由者，並得於提起上訴後10日內向本院補提理由書（
均須按他造當事人之人數附繕本）「切勿逕送上級法院」。
                                      書記官  黃全忠
中    華    民    國    99    年    7     月    27    日
附錄本判決罪科刑法條：
中華民國刑法第210條：
偽造、變造私文書，足以生損害於公眾或他人者，處5年以下有
期徒刑。
中華民國刑法第216條：
行使第210條至第215條之文書者，依偽造、變造文書或登載不實
事項或使登載不實事項之規定處斷。
中華民國刑法第339條：
意圖為自己或第三人不法之所有，以詐術使人將本人或第三人之
物交付者，處5年以下有期徒刑、拘役或科或併科1,000元以下罰
金。
以前項方法得財產上不法之利益或使第三人得之者，亦同。
前二項之未遂犯罰之。
附表一
┌───┬───────┬───┬──────┬──────┬──────┐
│ 編號 │合會起迄日期  │每會金│開標日期    │開標地點    │標制        │
│      │總會數（含會首│額（新│            │            │            │
│      │）            │臺幣）│            │            │            │
├───┼───────┼───┼──────┼──────┼──────┤
│ 甲會 │自86年4月1日起│20,000│每月1日     │雲林縣四湖鄉│內標        │
│      │至89年2月1日止│元    │            │溪底村民權路│            │
│      │，共35會      │      │            │1號         │            │
├───┼───────┼───┼──────┼──────┼──────┤
│ 乙會 │86年4月15日（ │30,000│每月15日    │同上        │內標        │
│      │互助會單誤載為│元    │            │            │            │
│      │86年4月1日）起│      │            │            │            │
│      │至89年1月15日 │      │            │            │            │
│      │止，共34會    │      │            │            │            │
├───┼───────┼───┼──────┼──────┼──────┤
│ 丙會 │86年9月10日起 │20,000│每月10日    │同上        │內標        │
│      │至89年12月10日│元    │            │            │            │
│      │止，共40會    │      │            │            │            │
├───┼───────┼───┼──────┼──────┼──────┤
│ 丁會 │87年1月5日起至│30,000│每月5日     │同上        │內標        │
│      │89年12月5日止 │元    │            │            │            │
│      │，共36會      │      │            │            │            │
├───┼───────┼───┼──────┼──────┼──────┤
│ 戊會 │87年8月25日起 │50,000│每月25日    │同上        │內標        │
│      │至89年8月25日 │元    │            │            │            │
│      │止，共25會    │      │            │            │            │
├───┼───────┼───┼──────┼──────┼──────┤
│ 己會 │88年5月20日起 │30,000│每月20日    │同上        │內標        │
│      │至89年12月20日│元    │            │            │            │
│      │（起訴書誤載為│      │            │            │            │
│      │88年5月20日） │      │            │            │            │
│      │止，共20會    │      │            │            │            │
└───┴───────┴───┴──────┴──────┴──────┘
附表二（甲會）
┌────┬──────┬──────┬────────────────┐
│被冒標者│  冒標日期  │  冒標標息  │詐得金額（新臺幣）              │
│        │            │ （新臺幣） │                                │
├────┼──────┼──────┼────────────────┤
│子○○  │87年2月1日（│3,800元     │405,000元                       │
│        │第11會）    │            │計算式：（20,000－3,800 ）×被詐│
│        │            │            │欺會員數25人＝405,000           │
├────┼──────┼──────┼────────────────┤
│吳常星  │87年3月1日（│3,400元     │415,000元                       │
│        │第12會）    │            │計算式：（20,000－3,400 ）×被詐│
│        │            │            │欺會員數25人＝415,000           │
├────┼──────┼──────┼────────────────┤
│甲○○  │87年6月1日（│4,500元     │356,500元                       │
│        │第15會）    │            │計算式：（20,000－4,500 ）×被詐│
│        │            │            │欺會員數23人＝356,500           │
├────┼──────┼──────┼────────────────┤
│亥○○  │87年11月1日 │3,500元     │313,500元                       │
│        │（第20會）  │            │計算式：（20,000－3,500 ）×被詐│
│        │            │            │欺會員數19人＝313,500           │
├────┼──────┼──────┼────────────────┤
│吳常星  │88年1月1日（│3,100元     │304,200元                       │
│        │第22會）    │            │計算式：（20,000－3,100 ）×被詐│
│        │            │            │欺會員數18人＝304,200           │
├────┼──────┼──────┼────────────────┤
│蔡進興  │日期不詳，以│4,000元     │176,000元                       │
│        │88年9月1日計│            │計算式：（20,000－4,000 ）×詐欺│
│        │算（第30會）│            │會員數11人＝176,000             │
├────┼──────┼──────┼────────────────┤
│辰○○  │日期不詳，以│3,800元     │178,200元                       │
│        │88年10月1日 │            │計算式：（20,000－3,800 ）×被詐│
│        │計算（第31會│            │欺會員數11人＝178,200           │
│        │）          │            │                                │
├────┼──────┼──────┼────────────────┤
│戌○○  │日期不詳，以│3,800元     │178,200元                       │
│        │88年11月1日 │            │計算式：（20,000－3,800 ）×被詐│
│        │計算（第32會│            │欺會員數11人＝178,200           │
│        │）          │            │                                │
├────┴──────┴──────┴────────────────┤
│備註：                                                                │
│一冒標日期不詳者，依罪疑唯輕原則，以被告倒會日期（即88年12月）前之第32│
│  期（即88年11月1 日）回推計算，並認標息較高者，冒標日期在前。        │
│二詐得金額總計為：2,326,600元                                         │
└───────────────────────────────────┘
附表三（乙會）
┌────┬──────┬──────┬────────────────┐
│被冒標者│  冒標日期  │  冒標標息  │詐得金額（新臺幣）              │
│        │            │ （新臺幣） │                                │
├────┼──────┼──────┼────────────────┤
│蔡清皇  │86年7月15日 │5,200元     │768,800元                       │
│        │（第4會）   │            │計算式：（30,000－5,200 ）×被詐│
│        │            │            │欺會員數31人＝768,800           │
├────┼──────┼──────┼────────────────┤
│丑○○  │86年9月15日 │5,200元     │744,000元                       │
│        │（第6會）   │            │計算式：（30,000－5,200 ）×被詐│
│        │            │            │欺會員數30人＝744,000           │
├────┼──────┼──────┼────────────────┤
│午○○  │86年10月15日│4,700元     │759,000元                       │
│        │（第7會）   │            │計算式：（30,000－4,700 ）×被詐│
│        │            │            │欺會員數30人＝759,000           │
├────┼──────┼──────┼────────────────┤
│吳坤煌  │86年12月15日│4,800元     │730,800元                       │
│        │（第9會）   │            │計算式：（30,000－4,800 ）×被詐│
│        │            │            │欺會員數29人＝730,800           │
├────┴──────┴──────┴────────────────┤
│備註：                                                                │
│詐得金額總計為：3,002,600元                                           │
└───────────────────────────────────┘
附表四（丙會）
┌────┬──────┬──────┬────────────────┐
│被冒標者│  冒標日期  │  冒標標息  │詐得金額（新臺幣）              │
│        │            │ （新臺幣） │                                │
├────┼──────┼──────┼────────────────┤
│天○○  │88年6月10日 │4,800元     │288,800元                       │
│        │（第22會）  │            │計算式：（20,000－4,800 ）×被詐│
│        │            │            │欺會員數19人＝288,800           │
├────┼──────┼──────┼────────────────┤
│蔡老  │88年7月10日 │4,100元     │302,100元                       │
│        │（第23會）  │            │計算式：（20,000－4,100 ）×被詐│
│        │            │            │欺會員數19人＝302,100           │
├────┼──────┼──────┼────────────────┤
│乙○○  │日期不詳，以│4,000       │304,000元                       │
│        │88年8月10日 │            │計算式：（20,000－4,000 ）×被詐│
│        │計算（第24會│            │欺會員數19人＝304,000           │
│        │）          │            │                                │
├────┼──────┼──────┼────────────────┤
│亥○○  │日期不詳，以│2,800元     │326,800元                       │
│        │88年9月10日 │            │計算式：（20,000－2,800 ）×被詐│
│        │計算（第25會│            │欺會員數19人＝326,800           │
│        │）          │            │                                │
├────┼──────┼──────┼────────────────┤
│蔡金英  │日期不詳，以│1,800元     │345,800元                       │
│        │88年10月10日│            │計算式：（20,000－1,800 ）×被詐│
│        │計算（第26會│            │欺會員數19人＝345,800           │
│        │）          │            │                                │
├────┼──────┼──────┼────────────────┤
│酉○    │日期不詳，以│1,800元     │354,800元                       │
│        │88年11月10日│            │計算式：（20,000－1,800 ）×被詐│
│        │計算（第27會│            │欺會員數19人＝354,800           │
│        │）          │            │                                │
├────┴──────┴──────┴────────────────┤
│備註：                                                                │
│一冒標日期不詳者，依罪疑唯輕原則，以被告倒會日期（即88年12月）前之第27│
│  期（即88年11月10日）回推計算，並認標息較高者，冒標日期在前。        │
│二詐得金額總計為：1,913,300元                                         │
└───────────────────────────────────┘
附表五（丁會）
┌────┬──────┬──────┬────────────────┐
│被冒標者│  冒標日期  │  冒標標息  │詐得金額（新臺幣）              │
│        │            │ （新臺幣） │                                │
├────┼──────┼──────┼────────────────┤
│辛○○  │日期不詳，以│5,600元     │439,200元                       │
│        │88年7月5日計│            │計算式：（30,000－5,600 ）×被詐│
│        │算（第19會）│            │欺會員數18人＝439,200           │
├────┼──────┼──────┼────────────────┤
│丑○○  │日期不詳，以│5,200元     │446,400元                       │
│        │88年8月5日計│            │計算式：（30,000－5,200 ）×被詐│
│        │算（第20會）│            │欺會員數18人＝446,400           │
├────┼──────┼──────┼────────────────┤
│丁○○  │日期不詳，以│5,000元     │450,000元                       │
│        │88年9月5日計│            │計算式：（30,000－5,000 ）×被詐│
│        │算（第21會）│            │欺會員數18人＝450,000           │
├────┼──────┼──────┼────────────────┤
│戊○○  │日期不詳，以│4,500元     │459,000元                       │
│        │88年10月5日 │            │計算式：（30,000－4,500 ）×被詐│
│        │計算（第22會│            │欺會員數18人＝459,000           │
│        │）          │            │                                │
├────┼──────┼──────┼────────────────┤
│蔡秀媛  │日期不詳，以│3,600元     │475,200元                       │
│        │88年11月5日 │            │計算式：（30,000－3,600 ）×被詐│
│        │計算（第23會│            │欺會員數18人＝475,200           │
│        │）          │            │                                │
├────┴──────┴──────┴────────────────┤
│備註：                                                                │
│一冒標日期不詳者，依罪疑唯輕原則，以被告倒會日期（即88年12月）前之第23│
│  期（即88年11月5日）回推計算，並認標息較高者，冒標日期在前。         │
│二詐得金額總計為：2,269,800元                                         │
└───────────────────────────────────┘
附表六（乙會）
┌────┬──────┬──────┬─────────┐
│被冒標者│  冒標日期  │  冒標標息  │詐得金額（新臺幣）│
│        │            │ （新臺幣） │                  │
├────┼──────┼──────┼─────────┤
│癸○○  │日期不詳，以│5,200元     │74,400元          │
│        │88年11月15日│            │                  │
│        │計算（第32會│            │                  │
│        │）          │            │                  │
└────┴──────┴──────┴─────────┘
附表七（丙會）
┌────┬──────┬──────┬─────────┐
│被冒標者│  冒標日期  │  冒標標息  │詐得金額（新臺幣）│
│        │            │ （新臺幣） │                  │
├────┼──────┼──────┼─────────┤
│陳溪泉  │日期不詳，以│5,000元     │315,000元         │
│        │88年4月10日 │            │                  │
│        │計算（第20會│            │                  │
│        │）          │            │                  │
├────┼──────┼──────┼─────────┤
│柯麗雪  │日期不詳，以│4,200元     │300,200元         │
│        │88年6 月10日│            │                  │
│        │計算（第22會│            │                  │
│        │）          │            │                  │
└────┴──────┴──────┴─────────┘
附表八（丁會）
┌────┬──────┬──────┬─────────┐
│被冒標者│  冒標日期  │  冒標標息  │詐得金額（新臺幣）│
│        │            │ （新臺幣） │                  │
├────┼──────┼──────┼─────────┤
│寅○○  │日期不詳，以│4,200元     │331,500元         │
│        │88年10月5日 │            │                  │
│        │計算（第22會│            │                  │
│        │）          │            │                  │
└────┴──────┴──────┴─────────┘

司法院資訊處製作；財團法人民間司法改革基金會備份。
